---
coding: utf-8
lang: es
title: | 
  | Trabajo Fin de Máster: Smart Bike - Sevilla. 
  | Pruebas, etc.
subtitle: Máster en Data Science y Big Data - Universidad de Sevilla, 2016/2017.
author: Jerónimo Carranza Carranza
date: 20 de febrero de 2018
output:
  pdf_document:
    fig_caption: yes
    fig_height: 3.8
    fig_width: 7
    number_sections: yes
    toc: yes
    toc_depth: 4
  html_document:
    fig_caption: yes
    fig_height: 4
    fig_width: 7
    number_sections: yes
    toc: yes
    toc_depth: 4
header-includes:
- \usepackage{fancyhdr}
- \pagestyle{fancy}
- \fancyhead[LO,LE]{}
- \fancyhead[RO,RE]{}
- \fancyhead[CO,CE]{\thetitle}
- \fancyfoot[LE,RO]{}
- \fancyfoot[CE,CO]{\thepage}
- \fancyfoot[RE,LO]{}
- \renewcommand{\headrulewidth}{0.2pt}
- \renewcommand{\footrulewidth}{0.2pt}
- \usepackage{float}
- \floatplacement{figure}{H}
---
\listoftables
\listoffigures
\newpage

```{r setup, include=FALSE}
# options(width=70)
knitr::opts_chunk$set(comment = "##"
                      , warning = TRUE
                      , message = FALSE
                      , echo = FALSE
                      , tidy = TRUE
                      , size="small"
                      , cache = TRUE
                      )
```

```{r cache=FALSE}
library(RPostgreSQL)
library(tidyverse)
library(tidyr)
library(dtplyr)
library(dbplyr)
library(knitr)
library(dplyr)
library(sp)
library(sf)
library(ggplot2)
library(ggcorrplot)
library(ggspatial)
library(lubridate)
library(scales)
library(factoextra)
library(reshape2)
library(igraph)
library(ggraph)
library(ggdendro)

library(geosphere)

```


```{r echo=FALSE, cache=FALSE}
con = dbConnect(drv = dbDriver("PostgreSQL"), 
                dbname='sevici', user='postgres')
```

```{r echo=FALSE, cache=FALSE}
# Función general para facilitar respuesta rápida

dbQueryIf = function(qname,conn,query){
  if(!qname %in% dbListTables(conn))
    dbSendStatement(conn, 
      paste0('CREATE TABLE IF NOT EXISTS ', qname, ' AS ', query))
  dbGetQuery(conn, paste0('SELECT * FROM ',qname,';'))
}
```

```{r echo = FALSE}

if (!"seviesta" %in% ls()){
  seviesta = dbGetQuery(con, 'SELECT * FROM seviesta;')
}

```


```{r echo = FALSE}

if (!"festivos" %in% ls()){
  festivos = dbGetQuery(con, 'SELECT * FROM festivos;')
}

```


```{r}
set.seed(12345)

```


```{r eval=FALSE}
# Ojo 8 horas estimadas 

for (i in 1:2){
  m = resumen_datos_por_estacion[i,8]
  AnulaB = paste0("UPDATE sevicip5m SET b", i,
                 "=NULL WHERE (s", i, " + b", i, ">", m,");")
  dbSendStatement(con, AnulaB)
  print(now())
}

```


```{r}

if (!"sevicip5mBS" %in% ls()){
  # Se dispone en una fila el máximo número de estacionamientos por estación
  seviesta_MaxS =  resumen_datos_por_estacion[,8]
  
  # Se extrean las columnas de estacionamientos y bicicletas disponibles
  # Se trasponen (=> a matriz) para permitir la comparación posterior:
  # el vector se compara con la matriz columna por columna
  sevicip5m_B = t(sevicip5m %>% select(starts_with('b'))) 
  sevicip5m_S = t(sevicip5m %>% select(starts_with('s')))
  
  # Se identifican los casos no válidos con -1 matriz auxiliar
  sevicip5mL = (sevicip5m_B + sevicip5m_S > seviesta_MaxS) * -1 
  
  # Se anulan los casos no válidos en matriz auxiliar
  sevicip5mL[sevicip5mL==-1] = NA
  
  # Se anulan en estacionamientos y bicicletas disponibles los casos no válidos
  # y se re-traspone
  sevicip5mS = t(sevicip5m_S + sevicip5mL)
  sevicip5mB = t(sevicip5m_B + sevicip5mL)
  
  # Se anteponen las columnas p5min y hueco
  sevicip5mBS <- bind_cols(sevicip5m[,1:2], 
                           as.data.frame(sevicip5mB), as.data.frame(sevicip5mS))
  sevicip5mBS <- sevicip5mBS %>% arrange(p5min)
  
  # Se ordena temporalmente
  sevicip5mBS <- sevicip5mBS %>% arrange(p5min)

  # Limpia
  rm(sevicip5m_B)
  rm(sevicip5m_S)
  rm(sevicip5mL)
  rm(sevicip5mB)
  rm(sevicip5mS)
  
}
```

```{r eval=FALSE}
sevicip5mB <- sevicip5mBS %>% select(starts_with('b'))
sevicip5mS <- sevicip5mBS %>% select(starts_with('s'))
sevicip5mBp <- round(sevicip5mB / (sevicip5mB + sevicip5mS) * 100, 1)

```

Se elimina la variable b109, que como ya se vio corresponde a una estación que sólo tiene datos en los tres primeros meses. Hacemos copia antes, _0

```{r}
sevicip5mBp_0 = sevicip5mBp
sevicip5mBp = sevicip5mBp[,c(1:108,110:260)]

```

Los datos faltantes pueden dar problemas a la hora de construir modelos. Veamos el número de casos completos de que disponemos.

```{r}

sevicip5mBp_co = sevicip5mBp %>% mutate(co = complete.cases(sevicip5mBp)) %>%
   filter(co==TRUE) %>% select(-co)
dim(sevicip5mBp_co)
```

Hay 66032 casos completos una vez exluida la estación 109.
Finalmente nos quedaremos sólo con los casos completos pero antes de desprendernos de la secuencia de tiempo con la que ahora están ordenados los datos, vamos a calcular variables con retardo

```{r eval=TRUE}

BpL15m <- sevicip5mBp %>% mutate_all(funs(lag(.,n=3))) %>%
  setNames(paste0('l15m',names(.)))
BpL30m <- sevicip5mBp %>% mutate_all(funs(lag(.,n=6))) %>%
  setNames(paste0('l30m',names(.)))
BpL1h <- sevicip5mBp %>% mutate_all(funs(lag(.,n=12))) %>% 
  setNames(paste0('l1h',names(.)))
BpL4h <- sevicip5mBp %>% mutate_all(funs(lag(.,n=48))) %>% 
  setNames(paste0('l4h',names(.)))
BpL8h <- sevicip5mBp %>% mutate_all(funs(lag(.,n=96))) %>% 
  setNames(paste0('l8h',names(.)))
BpL24h <- sevicip5mBp %>% mutate_all(funs(lag(.,n=192))) %>%
  setNames(paste0('l24h',names(.)))

```

```{r}
start = as.POSIXct('2015-12-01 00:00:00',tz='ES')
end = as.POSIXct('2016-11-30 00:55:00',tz='ES')
TSp5min = as.data.frame(seq.POSIXt(start,end,300))
names(TSp5min) = c('p5min')

head(TSp5min)
```


```{r eval=TRUE}
BpDT = bind_cols(TSp5min, as.data.frame(sevicip5mBS$hueco))
colnames(BpDT) = c('p5min','hueco')

BpDT$fecha = as.Date(BpDT$p5min)
BpDT$horam = hour(BpDT$p5min) + minute(BpDT$p5min)/60
BpDT$hora = hour(BpDT$p5min)
BpDT$minut = minute(BpDT$p5min)
BpDT$mes = format(BpDT$fecha, "%m")
BpDT$dsem = format(BpDT$fecha,"%a")
BpDT$dsemn = wday(BpDT$fecha)

BpDT$lun = ifelse(BpDT$dsem == 'lun', 1, 0)
BpDT$mar = ifelse(BpDT$dsem == 'mar', 1, 0)
BpDT$mie = ifelse(BpDT$dsem == 'mié', 1, 0)
BpDT$jue = ifelse(BpDT$dsem == 'jue', 1, 0)
BpDT$vie = ifelse(BpDT$dsem == 'vie', 1, 0)
BpDT$sab = ifelse(BpDT$dsem == 'sáb', 1, 0)
BpDT$dom = ifelse(BpDT$dsem == 'dom', 1, 0)

```

```{r eval=TRUE}
BpDT$festivo = (BpDT$fecha %in% festivos$fecha)
BpDT$fest = ifelse(BpDT$festivo == TRUE, 1, 0)

```

```{r eval=TRUE}
BpDT <- BpDT %>% left_join(meteo, by='fecha')

```

```{r eval=TRUE}

Bp = bind_cols(BpDT,
          as.data.frame(sevicip5mBp), as.data.frame(BpL15m), 
          as.data.frame(BpL30m), as.data.frame(BpL1h),
          as.data.frame(BpL4h), as.data.frame(BpL8h), 
          as.data.frame(BpL24h) 
)

```

```{r}
rm(BpL15m)
rm(BpL30m)
rm(BpL1h)
rm(BpL4h)
rm(BpL8h)
rm(BpL24h)

```

Comprobamos casos completos en Bp:

```{r}
Bp_co = Bp %>% mutate(co = complete.cases(Bp)) %>%
   filter(co==TRUE) %>% select(-co)
dim(Bp_co)

```

Hay 52543 casos completos en Bp, esto es, aproximadamente el 50% de la secuencia temporal entre inicio y fin.
Vamos considerar a efectos de modelado sólo los casos completos.

```{r}
save(Bp_co,file="Bp_co.RData")

```


```{r cache=FALSE}

seviesta_dist = data.frame(num=0,tonum=0,dist=0)

for (s in 1:260){
  for (p in 1:260){
    if (p!=s) {
      lon1 = seviesta[seviesta$num==s,]$longitude
      lat1 = seviesta[seviesta$num==s,]$latitude
      lon2 = seviesta[seviesta$num==p,]$longitude
      lat2 = seviesta[seviesta$num==p,]$latitude
      d = round(distm(c(lon1, lat1), c(lon2, lat2), fun = distHaversine),0)
      seviesta_dist[nrow(seviesta_dist)+1,] = c(s,p,d[1])
    }
  }
}
seviesta_dist <- seviesta_dist[seviesta_dist$num>0,]

```

```{r}
seviesta_nearest = seviesta_dist %>% arrange(num, dist) %>% 
  group_by(num) %>% summarise_all(funs(first))
```





```{r eval=false}
Bp_co_gathered = Bp_co %>% select(1:281) %>%
  gather('num','bp',22:281)
```

```{r eval=false}
save(Bp_co_gathered,file='Bp_co_gathered.RData')
```

```{r eval=false}
load(file='Bp_co_gathered.RData')
```


